臺灣高雄地方法院民事判決　　　　　　　　　　　　　　九十三年度建字第三一號
　　原　　　告　新恒工程有限公司
　　法定代理人　丁○○
　　訴訟代理人　陳建誌律師
　　被　　　告　桂華營造股份有限公司
　　法定代理人　甲○○
　　訴訟代理人　柯尊仁律師
　　複 代 理人　黃偉欽律師
當事人間給付工程款事件，本院民國九十四年二月十七日言詞辯論終結，判決如下：
    主    文
被告應給付原告新臺幣伍佰壹拾柒萬參仟參佰伍拾肆元，及自民國九十三年八月二十
四日起至清償日止，按年息百分之五計算之利息。
訴訟費用由被告負擔。
本判決於原告以新臺幣壹佰柒拾貳萬伍仟元為被告供擔保後得假執行。但被告如以新
臺幣伍佰壹拾柒萬參仟參佰伍拾肆元為原告預供擔保得免為假執行。
    事實及理由
一、原告主張：
（一）、原告於民國九十三年五月十日與被告之代理人即被告之工地副主任丙○○簽
        訂承攬契約，約定由原告承攬被告向日商藤田股份有限公司（下稱藤田公司
        ）承包之高鐵Ｔ２３０標工程中之裂縫Epoxy注射補強工程（下稱系爭工程
        ），工程款之單價以每公尺新台幣（下同）九百元計算，總工程款依實際施
        作數量乘以上開單價計算（下稱系爭契約）。原告於簽訂系爭契約後即陸續
        進行施工而完成各部份之補強工程，並經被告之代表丙○○驗收合格後，再
        經業主藤田公司鑽心檢驗合格，確認原告可請領工程款。依據系爭契約之上
        開約定，原告於九十三年五月三十日、六月二十五日、七月三十日各得分別
        向被告請領之工程款各為一百七十八萬二千三百六十五元、三百五十六萬三
        千四百零六元、三萬五千七百二十一元，總計共五百三十八萬一千四百九十
        二元，惟被告僅給付第一期工程款中之二十萬元後，即以丙○○並非被告公
        司之員工，被告亦未授權丙○○簽訂系爭契約為由拒絕給付剩餘之工程款五
        百一十七萬三千三百五十四元（原告只聲明請求五百一十七萬三千三百五十
        四元，其餘之八千一百三十八元未請求），經原告向被告催討，被告仍拒絕
        給付。
（二）、又即使認為被告未授權丙○○以被名義與原告訂立系爭契約，惟被告曾印製
        丙○○係被告公司副主任之名片並提供予丙○○對外使用；且對於丙○○在
        上開工地均以被告公司之代表自居而處理一切工程相關事務均未曾為反對之
        意思表示，而任其對上游之業主藤田公司及下游包商自稱為被告公司之代表
        ；並於丙○○以被告公司名義與原告簽訂系爭契約，而於原告在上開期間在
        系爭工地施工時均未為反對之意思，而受領原告上開施工給付，則被告自有
        以自己之行為表示以代理權授與丙○○，或知丙○○表示為其代理人而不為
        反對表示之情形，被告至少亦應依民法第一百六十九條之規定對原告負表見
        代理人之授權責任。
（三）、為此，爰依系爭契約之法律關係，請求被告給付上開金額。並聲明：被告應
        給付原告五百十七萬三千三百五十四元，及自起訴狀繕本送達翌日起至清償
        日止，按年息百分之五計算之利息；並陳明願供擔保請准宣告假執行。
二、被告則以：被告係與訴外人藤田公司簽訂承攬契約，向藤田公司承攬藤田公司承
    造之台灣高速鐵路Ｔ２３０標工程標軌道道床結構工程，被告於承攬上開工程後
    將上開工程發包給訴外人金紘營造工程有限公司（下稱金紘公司），金紘公司再
    將之發包給原告施作，而金紘公司於九十二年及九十三年間已分別開具發票向被
    告請領工程款，被告於估驗後扣除保留款及其他相關費用後，實付給金紘公司之
    工程款為六千九百零九萬六百四十五元，是以，上開工程之工程款被告均已依約
    給付予金紘公司，並未積欠金紘公司任何工程款項。而被告並未授權訴外人丙○
    ○以被名義與原告訂立系爭契約，自非契約當事人；而訴外人丙○○係金紘公司
    公司員工，而非被告公司之員工，原告亦早已知悉此情，且被告對於訴外人丙○
    ○在系爭工地以被告公司之代表自居，及以被告公司代理人與原告簽訂系爭契約
    及受領給付等情形，均不曾知悉，原告亦從未向被告公司求證，被告要無表見代
    理之情事可言，自不必負表見代理人之授權責任等語置辯。並聲明：駁回原告之
    訴；如受不利之判決，願供擔保請准宣告免為假執行。
三、兩造不爭執之事項：
（一）、系爭工程係被告向藤田公司承攬藤田公司承造之台灣高速鐵路Ｔ２３０標工
        程標軌道道床結構工程後，被告再將系爭工程發包給訴外人金紘公司承攬施
        作。
（二）、系爭契約係九十三年五月十日由原告與訴外人丙○○所簽訂。
（三）、原告已完成之系爭工程，業經訴外人丙○○驗收合格，且經滕田公司鑽心檢
        驗合格，確認原告可請領之上開工程款總計共五百三十八萬一千四百九十二
        元，且原告曾自訴外人丙○○處受領其中之二十萬元。
四、本院得心證之理由：
    依兩造之上開主張及抗辯，本件所應審理之重點應在於：（一）被告是否曾授權
    訴外人丙○○與原告訂立系爭契約。（二）被告如未授權訴外人丙○○與原告訂
    立系爭契約，則被告是否應負表見代理之授權人責任之爭點上。玆分述如下：
（一）、被告是否曾授權訴外人丙○○與原告訂立系爭契約？
        原告主張訴外人丙○○係被告之員工，被告並曾授予訴外人丙○○代理權與
        原告訂立系爭契約之事實，固據提出報價單一紙、印有「桂華營造股份有限
        公司台灣高鐵軌道道床結構工程副主任及測量工程師丙○○」字樣及「被告
        公司商標」之名片一張、請款單十紙、訴外人丙○○以被告公司工地主任之
        名義與藤田公司聯繫之函文及會議記錄二十紙等為證，然為被告所否認。經
        查，證人丙○○業經到庭結證稱：「九十三年五月的時候，我受僱於金紘公
        司，金紘公司派我去管理本件工程的工地」、「沒有任何桂華公司的人授權
        過我可以代表桂華公司，．．．」等語（參見本院九十三年十月十四日言詞
        辯論筆錄）。依證人之上開證詞可知丙○○並非被告公司之員工，被告公司
        亦未授與其得與原告簽訂系爭契約之代理權；而原告復未提出其他證據證明
        被告公司有授權丙○○代理權之其他證據。從而，原告主張系爭契約係被告
        授與丙○○代理權與原告簽訂等語，即不足採。
（二）、被告是否應負表見代理責任？
    １、按，「由自己之行為表示以代理權授與他人，或知他人表示為其代理人而不
        為反對之表示者，對於第三人應負授權人之責任。但第三人明知其無代理權
        或可得而知者，不在此限。」，民法第一百六十九條定有明文。次按，「上
        訴人同意李訓標印製載有上訴人公司名銜之名片使用，並同意其在工地使用
        上訴人公司工務所或工地辦事處之名稱施工，及刻製項名稱之橢圓形戳記，
        以供每日填報工程進度日報表及購買建材等使用，自係以自己之行為表示以
        代理權授與他人，或知他人表示為其代理人而不為反對表示之情形。」，有
        最高法院六十九年度台上字第九二號判決之意旨可資參照。
    ２、經查，本件訴外人丙○○於與原告簽訂系爭契約時係自稱其為被告公司之代
        表；丙○○並曾交付原告一張由被告公司所印製後交付予訴外人丙○○對外
        使用之上述（一）所示內容之名片予原告；及訴外人丙○○在系爭工地一向
        都以被告之工地代表自居對外處理所有之工地事務，而被告公司之人員亦無
        意見而從未表示反對等情，足認屬實，有下列證據足以證明。即上開事實業
        據：證人丙○○到庭結證稱：「當時是金紘公司的王先生派我來負責修補
        裂縫的工做，因為之前與原告公司在台中的工地有認識，就請他們來看工地
        報價，後來用傳真的方式報價訂約。當時何人在場我忘記了，因為工程是金
        紘公司與桂華公司一起向日商承攬的，桂華提供材料，金鈜施工，所以我在
        工地一向都以桂華的代表自居，不論是對上游或下游包商，我都是以桂華的
        代表自居，而且我的上一任工地主任也是以桂華公司的名義自居，而且我們
        公司的工地專案經理乙○○也有交給我桂華公司副主任的名片（即九月十六
        日筆錄後面的該張明片），我有問王經理名片怎麼來的，他說是桂華印給他
        的。」、「．．．我們都習慣自稱桂華的人，我的前任金紘公司主任也是這
        樣自居的，桂華的駐廠工程師方慶裕對我們這樣自稱也都沒有意見」、「有
        二、三次曾和桂華的方總經理及謝經理一起和日商的藤田開會，我有發言，
        他們都沒有表示說我不是桂華的人」等語（參見本院九十三年十月十四日言
        詞辯論筆錄）。證人即金紘公司系爭工程之專案經理乙○○亦到庭結證稱
        ：「名片是我交給丙○○的沒有錯，當初要在土地上施工，有規定包括工地
        主任、副主、工安、品管、專案經理一共八、九人，都要掛桂華的名字，連
        安全帽的帽徽及吊牌都要用桂華的名字，不然就不能上線參加施工。所以桂
        華才印這些名片來給我們，印象中是桂華公司的經理謝錦龍印給我們的，他
        印好之後拿一部分由他自己轉交，部分由我轉交，主任及副主任部是我轉交
        的，丙○○是副主任走由我轉交的，另外我們公司的吳尚利掛名當桂華的土
        地主任，他的名片也是桂華印來由我轉交的。名片上有他們桂華的商標（即
        名片左邊的Ｋkuea haw還有ＩＳＯ九○○二這二個圖樣），這二個商標別人
        是不能使用的，而只有他們公司才可以使用，．．．，可以證明是桂華公司
        印的」等語（參見本院九十四年二月十七日言詞辯論筆錄）。被告公司有
        關與藤田公司之聯繫事宜，均由丙○○以被告公司主任之名義與藤田公司聯
        繫，而滕田公司發函給被告公司，亦均稱丙○○為被告公司主任，有原告提
        出而為被告所不爭執真正之會議記錄及相關函件二十份在卷可稽。被告雖
        辯稱證人乙○○之上開證詞不實，惟查，證人二人經本院隔離訊問後之證詞
        相符，其二人之證詞並有上述會議記錄及相關函件可佐，再審酌其二人之上
        開證詞將使金紘金司及丙○○將來須對被告負相關賠償責任，其等應無為不
        實之證述之可能，故其等二人之證詞應足採信。綜上證據，原告主張被告
        有以自己之行為表示以代理權授與丙○○，及知丙○○表示為其代理人而不
        為反對之表示之事實，足以認為屬實。
    ３、被告雖又抗辯原告於與丙○○簽訂系爭契約時早已知悉丙○○係訴外人金紘
        公司之員工而非被告公司之員工等語。惟證人丙○○業經到庭結證稱：「（
        在台中或彰化社頭與原告接觸的過程中有無明確的向原告說過你是金紘公司
        的人而不是桂華公司的人？）印象中我只有向他們說過在台中的工地我是金
        紘公司的人，在社頭工地（按，即本件系爭契約之工地）我是桂華公司的人
        。」等語（參見本院九十四年二月十七日言詞辯論筆錄）；而被告復未提出
        其他證據證明原告有何明知之情形，故被告此部份所辯，亦不足採。
　　４、被告既以自己之行為表示以代理權授與丙○○，及知丙○○表示為其代理人
        而不為反對之表示；復未舉證證明原告於與丙○○簽訂系爭契約時，有何明
        知或可得而知丙○○係訴外人金紘公司員工而非被告公司員工之事實，則其
        自應依民法第一百六十九條之規定對原告負表見代理之授權人責任。
五、綜上所述，本件被告就系爭契約應依民法第一百六十九條之規定對原告負表見代
    理之授權人責任，從而，原告依系爭契約之法律關係請求被告給付其餘之工程款
    五百一十七萬三千三百五十四元，及自起訴狀繕本送達翌日之九十三年八月二十
    四日起至清償日止，按年息百分之五計算之利息，為有理由，應予准許。
六、本件事證已臻明確，兩造其餘攻擊防禦方法及所提證據，核與判決結果不生影響
    ，爰不逐一論述，附此敘明。
七、兩造陳明願供擔保，聲請宣告假執行及免為假執行，經核均無不合，爰分別酌定
    相當之擔保金額，併予准許之。
八、據上論結：原告之訴為有理由，依民事訴訟法第七十八條、第三百九十條第二項
    、第三百九十二條，判決如主文。
中　　　華　　　民　　　國　　九十四　　年　　　三　　　月　　　四　　　日
                             臺灣高雄地方法院民事鳳山分庭
                                 法      官 郭文通
正本係照原本作成。
如不服本判決，應於送達後廿日內，向本院提出上訴狀並表明上訴理由，如於本判決
送達前提起上訴者，應於判決送達後十日內補提上訴理由書（須附繕本）。
中　　　華　　　民　　　國　　九十四　　年　　　三　　　月　　　四　　　日
                                 法院書記官 陳怡如
